ACORDAO-COMPLETO-2374278

ACÓRDÃO 8707/2019 ATA 33/2019 - SEGUNDA CÂMARA

VISTOS, relatados e discutidos estes autos de aposentadoria deferida em favor de Manoel Batista de Moraes Neto pela Fundação Instituto de Pesquisa Econômica Aplicada (Ipea) ;
	ACORDAM os Ministros do Tribunal de Contas da União, reunidos em Sessão da 2ª Câmara, nos termos do art. 71, III e IX, da Constituição de 1988, dos arts. 1º, V, 39, II, e 45 da Lei nº 8.443, de 1992, e dos arts. 260, § 1º, e 262, § 2º, do RITCU, ante as razões expostas pelo Relator, em:
	9.1. considerar ilegal o ato inicial de aposentadoria em favor de Manoel Batista de Moraes Neto (à Peça 2 sob o nº 19094/2018) , negando-lhe o respectivo registro;
	9.2. dispensar o ressarcimento das quantias percebidas indevidamente, mas de boa-fé, em consonância com a Súmula nº 106 do TCU;
	9.3. determinar que, no prazo de 15 (quinze) dias contados da ciência desta deliberação, a Fundação Instituto de Pesquisa Econômica Aplicada adote as seguintes medidas:
9.3.1. faça cessar os pagamentos decorrentes do ato ora considerado ilegal pelo item 9.1 deste Acórdão, sob pena de responsabilidade solidária da autoridade administrativa omissa, nos termos do art. 71, IX, da Constituição de 1988 e do art. 262, caput, do RITCU; 
9.3.2. dê ciência do inteiro teor desta deliberação ao interessado, alertando-o de que o efeito suspensivo proveniente da eventual interposição de recurso junto ao TCU não o eximirá da devolução dos valores percebidos indevidamente após a notificação, diante do não provimento desse recurso, devendo encaminhar os comprovantes da correspondente notificação ao TCU no prazo de 30 (trinta) dias; 
	9.3.3. encaminhe a este Tribunal, nos termos do art. 262, § 2º, do RITCU, o novo ato de concessão da aludida aposentadoria, sem a ilegalidade indicada nesta deliberação, para que seja submetido à apreciação pelo TCU, na forma do art. 260, caput, do RITCU;  
	9.4. determinar que a unidade técnica adote as seguintes medidas:
	9.4.1. envie a cópia do presente Acórdão, acompanhado do Relatório e da Proposta de Deliberação, à Fundação Instituto de Pesquisa Econômica Aplicada, para ciência e adoção das providências cabíveis; e
	9.4.2. arquive o presente processo, sem prejuízo de promover o monitoramento da determinação proferida pelo item 9.3 deste Acórdão, representando ao TCU, se necessário.

Aposentadoria deferida em favor de Manoel Batista de Moraes Neto pela Fundação Instituto de Pesquisa Econômica Aplicada

Segunda Câmara

Fundação Instituto de Pesquisa Econômica Aplicada (Ipea).

3. Interessado: Manoel Batista de Moraes Neto (CPF XXX.707.427-XX).

13.1. Ministros presentes: Ana Arraes (Presidente), Augusto Nardes e Aroldo Cedraz.
13.2. Ministro-Substituto convocado: Weder de Oliveira.
13.3. Ministro-Substituto presente: André Luís de Carvalho (Relator).

ACORDAO-COMPLETO-2397117

Acórdão 2603/2020 - Segunda Câmara

ANDRÉ DE CARVALHO

Trata-se de aposentadoria deferida em favor de Manoel Batista de Moraes Neto pela Fundação Instituto de Pesquisa Econômica Aplicada (Ipea) , com o parecer do controle interno pela legalidade.
Após a análise final do feito, o auditor federal da Sefip lançou o seu parecer conclusivo à Peça 4, com a anuência dos dirigentes da unidade técnica (Peças 5 e 6) , nos seguintes termos:
	" (...) EXAME TÉCNICO 
Procedimentos aplicados
3. Os procedimentos para exame, apreciação e registro de atos de pessoal encontram-se estabelecidos na Instrução Normativa TCU 78/2018 e na Resolução TCU 206/2007. Essas normas dispõem que os atos de pessoal disponibilizados por meio do e-Pessoal devem ser submetidos previamente a críticas automatizadas, com base em parâmetros predefinidos.
4. As críticas das informações cadastradas na etapa de coleta do ato foram elaboradas e validadas levando-se em conta as peculiaridades de cada ato. Os itens verificados nessa etapa são inerentes a dados cadastrais, fundamentos legais, mapa de tempo, ficha financeira, assim como eventuais ocorrências de acumulação. Trata-se de verificações abrangentes, minuciosas e precisas e sem a necessidade de ação humana e, portanto, menos suscetível a falhas. As críticas aplicadas estão discriminadas no sistema, no Menu e-Pessoal, opção 'Crítica', que podem ser acessadas mediante concessão de perfil específico a servidores do TCU responsáveis pela análise.
5.	Além das críticas automatizadas, há verificação humana adicional no caso de haver alertas do sistema ou informações não formatadas, como esclarecimentos do gestor ou do controle interno.  
6. As críticas também consideram os registros do Sistema Integrado de Administração de Recursos Humanos (Siape) . O Siape disponibiliza informações atualizadas sobre as parcelas que integram os proventos, diferentemente, portanto, do e-Pessoal, que informa as parcelas no momento do registro do ato. 
7. Essa confrontação com o Siape fornece uma visão atual e verdadeira da situação, o que permite descaracterizar irregularidades e inconsistências que, embora constantes do e-Pessoal, já foram corrigidas.
8. As verificações detectadas no ato encontram-se discriminadas na aba de pendências do ato no sistema e-Pessoal, bem como no espelho do ato contemplado por esta instrução.
Exame das Constatações
9.	Ato: 19094/2018 - Interessado: MANOEL BATISTA DE MORAES NETO - CPF: XXX.707.427-XX
9.1. Parecer do Controle Interno: considerar o ato Legal.
9.2. Constatação e análise: 
9.2.1. Houve o registro de pelo menos uma rubrica com 'Denominação para análise pelo TCU = Vantagem de caráter pessoal (82107 - VPNI ART.62-A LEI 8112/90 - AP (Vantagem de caráter pessoal - VPNI art. 62-A Lei 8.112/90) ) .
a.	Justificativa do Gestor de Pessoal: Não há. Verificação efetuada no âmbito do TCU.
b.	Análise do Controle Interno: Não há. Verificação efetuada no âmbito do TCU.
c.	Análise da unidade técnica (Sefip/TCU) : Em análise realizada por esta Unidade Técnica, verificou-se que a incorporação de parcela de quintos/décimos não encontra respaldo na jurisprudência deste Tribunal, uma vez que não há tempo mínimo de exercício de função que ampara a proporção incorporada.
9.3. O detalhamento da inconsistência acima elencada encontra-se no anexo II dessa instrução. 
9.4. Encaminhamento do ato: 
9.4.1. Considerar ILEGAL e recusar registro do ato de Aposentadoria de MANOEL BATISTA DE MORAES NETO do quadro de pessoal do órgão/entidade Fundação Instituto de Pesquisa Econômica Aplicada, com base nos arts. 71, inciso III, da Constituição Federal, 1º, inciso V, e 39, inciso II, da Lei 8.443/1992 e 260, § 1º, do Regimento Interno.
9.4.2. Nada obstante, pode-se dispensar a devolução dos valores indevidamente recebidos de boa-fé, nos termos do Enunciado 106 da Súmula de Jurisprudência deste Tribunal.
9.4.3. O aludido ato deu entrada neste Tribunal há menos de cinco anos, não sendo aplicável, portanto, o procedimento de contraditório e ampla defesa determinado pelo Acórdão 587/2011-TCU-Plenário.
9.4.4. Com fulcro no art. 262, caput, do Regimento Interno deste Tribunal, determinar ao órgão/entidade Fundação Instituto de Pesquisa Econômica Aplicada que: 
a.	dê ciência, no prazo de quinze dias, contados da notificação, do inteiro teor desta deliberação ao interessado, alertando-o de que o efeito suspensivo proveniente da interposição de eventuais recursos junto ao TCU não o exime da devolução dos valores percebidos indevidamente, caso o recurso não seja provido.
b.	emita novo ato, livre da irregularidade ora apontada, em substituição ao ato de Aposentadoria de MANOEL BATISTA DE MORAES NETO, submetendo-o à nova apreciação por este Tribunal, na forma do artigo 260, caput, também do Regimento.
c.	faça cessar todo e qualquer pagamento relativo ao ato impugnado de MANOEL BATISTA DE MORAES NETO, no prazo máximo de quinze dias, contados da ciência da decisão deste Tribunal, sob pena de ressarcimento das quantias pagas após essa data pelo responsável.
CONCLUSÃO
10. A abrangência e a profundidade das verificações levadas a efeito fundamentam convicção de que o ato 19094/2018 pode ser apreciado pela ilegalidade, em razão das irregularidades apontadas no item Exame das Constatações desta instrução, que representam afronta à legislação e à jurisprudência de referência.
PROPOSTA DE ENCAMINHAMENTO
11. Ante o exposto, com fundamento no art. 71, inciso III, da Constituição Federal, no art. 1º, inciso V, e art. 39, incisos I e II, da Lei 8.443/1992, no art. 260 do Regimento Interno do Tribunal de Contas da União, propõe-se: 
11.1. Considerar ILEGAL e recusar registro do ato de Aposentadoria de MANOEL BATISTA DE MORAES NETO do quadro de pessoal do órgão/entidade Fundação Instituto de Pesquisa Econômica Aplicada, com base nos arts. 71, inciso III, da Constituição Federal, 1º, inciso V, e 39, inciso II, da Lei 8.443/1992 e 260, § 1º, do Regimento Interno.
11.2. Dispensar a devolução dos valores indevidamente recebidos de boa-fé, nos termos do Enunciado 106 da Súmula de Jurisprudência deste Tribunal.
11.3. Com fulcro no art. 262, caput, do Regimento Interno deste Tribunal, determinar ao órgão/entidade Fundação Instituto de Pesquisa Econômica Aplicada que: 
11.3.1. emita novo ato, livre da irregularidade ora apontada, em substituição  ao ato de Aposentadoria de MANOEL BATISTA DE MORAES NETO, submetendo-o à nova apreciação por este Tribunal, na forma do artigo 260, caput, também do Regimento.
11.3.2. dê ciência, no prazo de quinze dias, contados da notificação, do inteiro teor desta deliberação ao interessado, alertando-o de que o efeito suspensivo proveniente da interposição de eventuais recursos junto ao TCU não o exime da devolução dos valores percebidos indevidamente, caso o recurso não seja provido.
11.3.3. faça cessar todo e qualquer pagamento relativo ao ato impugnado de MANOEL BATISTA DE MORAES NETO, no prazo máximo de quinze dias, contados da ciência da decisão deste Tribunal, sob pena de ressarcimento das quantias pagas após essa data pelo responsável".
Enfim, por intermédio do Exmo. Sr. Procurador Júlio Marcelo de Oliveira, o Ministério Público junto ao Tribunal (MPTCU) anuiu, em cota singela (Peça 7) , à aludida proposta da unidade técnica.
	É o Relatório.

não há.

Procurador Júlio Marcelo de Oliveira.

PESSOAL. APOSENTADORIA. INDEVIDO pagamento de quintos DE FUNÇÃO. ILEGALIDADE. NEGATIVA DE REGISTRO. DETERMINAÇÃO.

APOSENTADORIA (APOS)

Secretaria de Fiscalização de Pessoal (Sefip).

Trata-se de aposentadoria deferida pela Fundação Instituto de Pesquisa Econômica Aplicada (Ipea) sob as seguintes condições:
	Peça
	Beneficiário
	Data de Nascimento
	Tipo de Ato e 
de Aposentadoria
	Vigência
	Enviado ao TCU

	2
	Manoel Batista de Moraes Neto
	24/3/1951
	inicial em 
aposentadoria voluntária
 (com proventos integrais) 
	1º/4/2011
	28/6/2018

Como visto, ao constatar o pagamento da vantagem de quintos ou décimos de função convertida em Vantagem Pessoal Nominalmente Identificada (VPNI) pelo art. 62-A da Lei nº 8.112, de 1990, a Sefip assinalou que: "a incorporação de parcela de quintos/décimos não encontra respaldo na jurisprudência deste Tribunal, uma vez que não há tempo mínimo de exercício de função que ampara a proporção incorporada" (Peça 4) .
Diante disso, a Sefip pugnou pela ilegalidade do referido ato de aposentadoria, com a subsequente negativa do registro, tendo o MPTCU anuído a essa proposta.
Incorporo os pareceres da Sefip e do MPTCU a estas razões de decidir.
O espelho do ato sob o nº 19094/2018 (Peça 2) indicou que o interessado teria exercido a função como "DAS 101,1 - CHEFE DE SERVIÇO" no período de 28/4/1995 a 2/9/1996, mas teria incorporado a função como "DAS 101,1 - CHEFE DE SERVIÇO - 6/10" (grifou-se) .
A despeito, então, de a jurisprudência do TCU até permitir a incorporação da aludida vantagem decorrente do exercício de funções até 8/4/1998, nos termos da Lei nº 9.624, de 1998 (v.g.: Acórdão 732/2003-TCU-Plenário) , a proporção indicada no espelho do aludido ato (6/10) seria incompatível com o tempo de exercício da função (correspondente a 1 ano, 4 meses e 9 dias) ; destacando que o presente ato deu entrada neste Tribunal há menos de cinco anos e, assim, não se exigiria o prévio contraditório pelo interessado, em consonância com a jurisprudência do STF (v.g.: MS-25.116 e MS-25.403) e com a jurisprudência do TCU (v.g.: Acórdão 587/2011-TCU-Plenário) .
O TCU deve considerar ilegal, portanto, o ato acostado à Peça 2, negando-lhe o respectivo registro, sem prejuízo, contudo, de dispensar o ressarcimento das quantias percebidas indevidamente, mas de boa-fé, nos termos da Súmula nº 106 do TCU.
Ante o exposto, pugno pela prolação do Acórdão ora submetido a este Colegiado.
	
TCU, Sala das Sessões, em 17 de setembro de 2019.
Ministro-Substituto ANDRÉ LUÍS DE CARVALHO 
Relator